【裁判字號】    98,簡上,19
【裁判日期】    980526
【裁判案由】    重利
【裁判全文】
臺灣宜蘭地方法院刑事判決              98年度簡上字第19號
上  訴  人  丙○○
上列上訴人因重利案件，不服本院宜蘭簡易庭97年度宜簡字第60
1號第一審判決（聲請簡易判決處刑案號：臺灣宜蘭地方法院檢
察署97年度偵字第936號），提起上訴，本院管轄之第二審合議
庭判決如下：
    主  文
原判決撤銷。
丙○○犯重利罪，處拘役伍拾日，如易科罰金，以新臺幣壹仟元
折算壹日。
    犯 罪 事 實
一、丙○○基於收取重利之犯意，自甲○○處得知乙○○經營花
    店，需錢孔急，竟趁乙○○急迫之際，於附表一所示之時間
    ，在乙○○所經營位於宜蘭縣頭城鎮○○路138號之花店內
    ，以10天為1期，利息10分，換算週年利率為360%，貸放如
    附表一所示之金額共計新臺幣（下同）6萬5千元予乙○○，
    並預扣當期利息，實際僅借予如附表一編號1至3借得之本金
    ，而取得與原本顯不相當之重利。丙○○復要求乙○○簽發
    面額各為3萬元2張、5千元1張之本票共3張，以及承認利息
    債務之面額1萬元本票1張，以供日後追償擔保之用。嗣因乙○○無力支付高額利息，乃報警處理，始悉上情，並扣得本
    票4張。
二、案經乙○○訴由宜蘭縣政府警察局礁溪分局報告臺灣宜蘭地
    方法院檢察署檢察官偵查後聲請簡易判決處刑。
    理  由
一、按被告以外之人於審判外之言詞或書面陳述，除法律有規定
    者外，不得作為證據，刑事訴訟法第159條第1項定有明文，
    故如欲採被告以外之人於審判外之陳述，必須符合法律所規
    定之例外情形，方得認其審判外之陳述有證據能力。查本案
    被害人乙○○於警詢時之證述，為審判外之言詞陳述，原即
    不得採為證據，復無刑事訴訟法第159條之1至159條之5規定
    之例外情形，自應認不具證據能力，合先敘明。
二、訊據被告丙○○否認犯罪，辯稱：伊係圖幫被害人乙○○辦
    勞保退休可抽取佣金，才借錢給被害人，被害人雖有說要給
    10天1期、每期10分之利息，但伊並未答應，實際上伊並未
    收取利息，亦未預扣利息云云。然查：
 (一) 被告於96年8、9月間，貸放如附表一所示款項予被害人之事
    實，乃據被告與被害人一致陳述在卷，並有本票3紙，及現
    金帳、切結書各1份附卷可佐，足資認定。該3次貸款，係約
    定10天為1期，每期10分之事實，則據被害人於偵查中結證
    明確（見偵查卷第13至15頁），核與證人即仲介本案借款之
    甲○○於警詢及本院審理時證稱：被害人於96年9月初向被
    告借款3次，各3萬元、3萬元、5千元，於借款時約定10天為
    1期，每期10分利等情，大致相符（見警卷第6頁、本院卷第
    57、59、63頁）。質諸被告於警詢時亦供稱：當初是乙○○
    要求伊借她錢，說要以10天1期，利息10分給伊利息，伊才
    將錢借她等語（見警卷第2頁），並於本院審理中，亦於98
    年2月13日具狀陳報免除之前與被害人所約定之利息，有陳
    報狀及和解書各1份存卷可憑（見本院卷第28、29頁）。是
    被告貸放如附表一編號1至3所示之款項予被害人，且於借款
    時約定利息為10天1期，每期10分，換算週年利率高達360%
    之事實，至屬明確。被告事後翻異前詞，辯稱係圖代辦勞保
    退休佣金而放款，並未與被害人約定利息云云，顯係卸責之
    詞，要屬無稽。
 (二) 被告如附表一所示各次放款，均先預扣1期利息等情，業據
    被害人於偵查中結證明確（見偵查卷第14頁）。被告雖否認
    有預扣利息之行為，並舉證人甲○○為證，惟查，證人甲○○於本院審理時雖證稱：被害人所為各次借款，均未預扣利
    息云云（見本院卷第61頁），然該證人與被告為義兄妹關係
    ，本案借款係該證人介紹，事後亦由該證人出面催討債務等
    情，乃據被告供陳明確，依證人甲○○與被告及本案之關係
    ，其所言是否客觀，已非能無疑。況證人甲○○另證稱：乙○○於向被告貸款前，與被告完全不認識（見本院卷第60頁
    ）；乙○○於借款時，自稱外面已經沒有人要借錢給她，還
    欠很多錢莊的錢等語（見本院卷第61頁），則被告既與被害
    人素不相識，且已知被害人經濟窘境，放款後未必能回收本
    金，竟願以非預扣利息方式，放款予被害人，顯與民間借款
    常情不合。況觀諸卷附被害人所簽發之本票（見警卷第22、
    23頁），其中96年8月底2次借款各3萬元部分，本票發票日
    分別為96年9月6日、96年9月10日；於96年9月初借款5千元
    部分，發票日為96年9月11日，而被告與被害人定有週年利
    率360 %之利息，已見前述，則倘利息並未預扣，則被害人
    所簽發本票面額即應為本金加計至發票日止之利息，以資擔
    保，惟觀諸本票所載，面額分別係3萬元、3萬元、5千元，
    有本票存卷可憑，證人甲○○所述未預扣利息云云，與常情
    相悖，不足採信，應認被害人所述利息於貸款時已預扣乙節
    ，與事實相符。
 (三) 本件被害人係因亟需金錢周轉，故須辦理勞保退保，且申辦
    退保過程中仍急需用錢，故而向被告為附表一所示3次貸款
    等情，乃據被害人於偵查中結證明確（見偵查卷第13頁），
    證人甲○○亦證稱：被害人於借款時，陳稱已在外面借了很
    多錢，已經沒有人願借錢給她等語（見本院卷第61頁），足
    見被害人係於需款孔急之急迫情形下，始向被告借款。況被
    告收取之利息高達週年利率360%，衡情被害人若非出於急迫
    ，自無以該計息方式貸借款項之理，是被告乘被害人急迫而
    貸放重利之行為，足資認定。
 (四) 綜上所述，被告所辯不足採信，本件事證明確，被告犯行洵
    堪認定，應予依法論科。
三、核被告所為，係犯刑法第344條之重利罪。被告先後3次借款
    予被害人而收取重利之行為，於自然概念上固屬數行為，然
    係針對相同之被害人，於密接時地持續實施，應屬包括一罪
    。檢察官聲請簡易判決處刑意旨認被告另有附表二所示於96
    年9月初以相同利息約定方式，貸放1萬元予被害人之犯行等
    語。惟查，本件據被害人所述，其並未向被告貸款該1萬元
    ，被害人之所以簽發面額1萬元、發票日96年11月12日之本
    票，係因被告要伊承認利息錢1萬元等語（見偵查卷第15頁
    ）。而被告與證人甲○○雖均稱被害人有向被告貸款該1萬
    元，惟均否認被告有預扣重利之行為。且依卷附本票所載，
    面額1萬元之本票，其發票日為96年11月12日，亦難認係為
    擔保附表二所示96年9月初之借款。是依卷附事證，尚難認
    被告有公訴人所指於96年9月初，以預扣利息方式放款1萬元
    予被害人之行為，此部分犯罪事實要屬不能證明，惟與被告
    其他經論罪科刑之犯罪有包括一罪之關係，爰不另為無罪之
    諭知。原審以被告犯行明確，依法論罪科刑，固非無見，惟
    本件並無事證可認定被告有附表二所載重利犯行，原審就該
    部分論罪科刑，尚有未洽，應由本院將原審判決撤銷，另為
    適當之判決。爰審酌被告並無前科，素行尚佳；惟利用被害
    人急迫而貸放重利，利息約定高達週年利率360%，使被害人
    向之貸款後，處境更形困窘；兼衡被告犯罪之動機、被害人
    所受損害之程度；及被告與被害人事後達成和解，免除被害
    人利息債務，惟於本院審理中矢口否認犯行，未見悔意等一
    切情狀，量處如主文第2項所示之刑，並諭知易科罰金之折
    算標準。扣案本票4張，係充作借款債務擔保之用，於債務
    人清償債務後，即應返還債務人，故非屬被告所有之物，爰
    不予宣告沒收。
據上論斷，應依刑事訴訟法第455條之1第1項、第3項、第369條
第1項前段、第364條、第299條第1項前段，刑法第344條、第41
條第1項前段，刑法施行法第1條之1第1項、第2項前段，判決如
主文。
本案經檢察官黃正綱到庭執行職務。
中    華    民    國    98    年    5     月    26    日
              刑事第四庭審判長法  官  林楨森
                              法  官  辜漢忠
                              法  官  鄧晴馨
以上正本證明與原本無異。
本件不得上訴。
                              書記官  劉晨輝
中    華    民    國    98    年    5     月    26    日
 附表一：
┌──┬────┬───────┬───┬────┬────┐
│編號│借款時間│借款地點      │金額  │預扣利息│實拿本金│
├──┼────┼───────┼───┼────┼────┤
│    │96年8月 │被害人所經營位│3萬元 │3千元   │2萬7千元│
│ 1  │底      │於宜蘭縣頭城鎮│      │        │        │
│    │        │開蘭路138號之 │      │        │        │
│    │        │花店內        │      │        │        │
├──┼────┼───────┼───┼────┼────┤
│ 2  │96年8月 │同上          │3萬元 │同上    │同上    │
│    │底      │              │      │        │        │
├──┼────┼───────┼───┼────┼────┤
│ 3  │96年9月 │宜蘭縣花卉工會│5千元 │500元   │4千5百元│
│    │初      │內            │      │        │        │
└──┴────┴───────┴───┴────┴────┘
 附表二：
┌──┬──────┬───┬────┬────┐
│編號│借款時間    │金額  │預扣利息│實拿本金│
├──┼──────┼───┼────┼────┤
│ 1  │96年9月初   │1萬元 │1千元   │9千元   │
└──┴──────┴───┴────┴────┘
附錄本案論罪科刑法條：
中華民國刑法第344條（重利罪）
乘他人急迫、輕率或無經驗貸以金錢或其他物品，而取得與原本
顯不相當之重利者，處1年以下有期徒刑、拘役或科或併科1千元
以下罰金。


司法院資訊處製作；財團法人民間司法改革基金會備份。
